臺灣基隆地方法院基隆簡易庭民事判決
原　　　告　甲○○
訴訟代理人　柯士斌律師
複　代理人　周彥憑律師
　　　　　　廖穎愷律師
　　　　　　蕭擁溱律師
被　　　告　蔡雅惠
當事人間請求遷讓房屋等事件，本院於民國94年12月28日言詞辯
論終結，並判決如下：
    主          文
被告應將坐落基隆市○○段一二三六之一、一二二四之一、一二
三五地號土地上之房屋 (含圍牆，面積分別為八四．六六平方公
尺、一０四．六三平方公尺、三一．六六平方公尺，即附圖編號
Ａ、Ｂ、Ｃ所示)遷 讓返還原告，並給付原告新臺幣肆拾萬元及
自民國九十四年十二月二十七日起至遷讓之日止，按月給付原告
新台幣貳萬伍仟元。
被告應給付原告新臺幣柒萬柒仟玖佰元及自民國九十三年十一月
十一日起至清償日止，按周年百分之五計算之利息。
原告其餘之訴駁回。
訴訟費用新台幣參萬玖仟玖佰捌拾柒元由被告負擔百分之九十八
，餘由原告負擔。
本判決第一項、第二項部分得假執行。
    事實及理由要領
一、原告起訴主張：
(一)被告蔡雅惠於民國九十二年一月二十三日承租原告坐落基隆
    市○○區○○里○○路三九八巷三十二之一號左側鐵皮屋 (
    經實測後即為附圖編號Ａ、Ｂ、Ｃ所示，下稱系爭建物) 作
    為釣蝦場之用，雙方約定月租金為新臺幣 (下同)二 萬五千
    元，且於每月二十三日以前繳納，惟被告自九十三年五月起
    積欠六月份及七月份之租金共五萬元，及積欠台灣電力公司
    九十三年四月、六月電費共二萬七千九百元 (已由原告代繳
    )， 原告於九十三年七月十二日以存證信函催告被告繳納，
    惟被告置之不理，原告乃於九十三年七月二十六日以存證信
    函通知被告終止租賃契約，詎被告於催告期限屆滿後仍未搬
    離，自租賃契約終止後至遷讓之日止，繼續使用系爭建物獲
    有相當於租金二萬五千元之不當得利，原告因被告違反租約
    提起本件訴訟已支出律師費用五萬元，為此本於租賃契約之
    約定，及民法第四百五十五條與民法第一百七十九條不當得
    利之規定提起本件訴訟，並聲明被告應將系爭建物遷讓交還
    原告，並自九十三年七月二十七日起至遷讓交還系爭建物之
    日止，按月給付原告二萬五千元，暨給付原告十二萬七千九
    百元 (即積欠之九十三年六、七月租金、代墊之九十三年四
    、六月電費及律師費之總合)，及其中七萬七千九百元自起
    訴狀繕本送達翌曰起至清償日止按年息百分之五計算之利息
    。
(二)對被告抗辯之陳述：原告向國有財產局承租榮華段一二０五
    之三、一二０六、一０六之二地號土地，並於其上興建系爭
    建物外，另就系爭建物所使用之基地亦有向國有財產局繳交
    使用補償金，原告確有使用系爭建物之基地之合法權源；且
    原告之女鄒淑美於九十二年間遭人檢舉竊佔土地，業據檢察
    官以九十二年度偵字第二０六六號為不起訴處分確定，檢察
    官於不起訴處分書中認定「坐落基隆市○○區○○段一二二
    四之一地號上鐵皮屋早在二、三十年前即存在並由原告家人
    使用」，故被告所辯系爭建物係其自行僱工建造及原告未有
    使用系爭建物之基地之正當權源均非屬實；又被告寄發原告
    之存證信函內並無任何終止租賃契約之意思表示，被告所辯
    其已終止租賃契約云云亦不實在。
二、被告則以被告為開設釣蝦場乃於九十二年一月二十三日向原
    告承租位於基隆市○○區○○路九三之三號左側下方之土地
    ，原告於簽約時告以被告承租之土地，大部分屬原告所有，
    僅一小部分為向政府承租，且可代被告請領營利事業登記證
    ，其間，被告多次詢問原告代辦營利事業登記證之進度，原
    告起先要被告在釣蝦場內搭設一有床舖之小房間以利申請，
    雖搭設小房間不利釣蝦場之營業，但在原告之要求下被告乃
    同意為之，嗣原告又以需參加派出所之顧問始能順利申辦營
    利事業登記證，被告聽信原告之建議加入派出所之顧問，但
    仍無下文，嗣原告對於被告之詢問均置之不理，被告察覺有
    異，遂向相關單位查詢，始知原告根本非該承租之土地之所
    有權人，更未曾向政府機關承租該址土地，原告竊佔國有土
    地並出租予原告，被告誤信原告之言，已繳納多時之土地租
    金且地上建物均由被告僱工興建，原告竟顛倒是非，訴請被
    告遷讓系爭建物及給付租金、電費及律師費為無理由資為抗
    辯，並求為駁回原告之訴。
三、兩造不爭執之事實：
(一)兩造於九十二年一月二十三日確有訂定房屋租賃契約書，第
    一條、第三條、第四條、第十二條分別明載：「甲方 (指原
    告)將 所有坐落基隆市○○區○○里○○路三九八巷三二之
    一號左側釣蝦場房屋全部租予乙方使用」、「每月租金新台
    幣二萬五千元，應於每月二十三日以前繳納」、「乙方使用
    之水電費及瓦斯費，或使用所生稅費，均由乙方負擔並按月
    繳清」、「倘因本件租賃或為請求遷交租賃物，以致涉訟時
    ，所有訴訟費用以至於甲方委聘律師等一切費用，乙方情願
    負擔」等語，有兩造自認真正之房屋租賃契約書在卷可稽。
(二)被告積欠九十三年六月份及七月份之租金共五萬元，及積欠
    台灣電力公司九十三年四月、六月電費共二萬七千九百元，
    已由原告代繳，原告於九十三年七月十二日以存證信函催告
    被告繳納，被告仍未依約繳納，原告乃於九十三年七月二十
    六日以存證信函通告被告終止租賃契約，被告於催告期限屆
    滿後仍繼續使用占有系爭建物，有兩造自認真正之九十三年
    七月十二日、九十三年七月二十六日存證信函、掛號回執、
    電費催繳通知單、台灣電力公司收據附卷足憑。
四、本院得心證之理由：
(一)觀諸兩造所訂定之房屋租賃契約書第一條明載被告承租之標
    的為坐落基隆市○○區○○里○○路三九八巷三二之一號左
    側釣蝦場房屋，原告乃主張本件租賃標的即為房屋租賃契約
    書所指上開門牌號左側釣蝦場房屋；被告則辯稱其係承租坐
    落基隆市○○區○○路九三之三號左側下方之土地，其上僅
    有魚池及雞寮 (本院按魚池及雞寮部分非在本件被告請求之
    範圍)，根本沒有任何建物，因被告稱房屋租賃契約書是制
    式契約，不疑有它，被告始在房屋契約書上簽名，實則本件
    租賃契約之標的係土地而無房屋，房屋皆是被告承租後所興
    建。本院乃於九十四年二月二十一日至現場勘驗，經兩造指
    出系爭建物之所在，係在基隆市○○區○○里○○路三九八
    巷三二之一號與基隆市○○區○○路九三之三號之側，復請
    地政機關測量人員依兩造所指出系爭建物予以測量，系爭建
    物係坐落在基隆市○○段一二三六之一、一二二四之一、一
    二三五地號土地，占用面積分別為八四．六六平方公尺、一
    ０四．六三平方公尺、三一．六六平方公尺，有本院勘驗筆
    錄、現場照片及基隆市安樂地政事務所九十四年三月四日基
    所字第０九四０００一七０二號函附之複丈成果圖可稽。因
    此原告所稱之基隆市○○區○○里○○路三九八巷三二之一
    號左側，或被告所稱之基隆市○○區○○路九三之三號左側
    下方，其實所指的均是同一土地，祇是兩造偏重之基準門號
    有所不同，是本件之爭點僅為兩造訂定之房屋租賃契約書的
    標的究係土地或房屋，或二者兼而有之；系爭建物是否為被
    告重建起造？
(二)卷附兩造所訂定之房屋租賃契約書第一條明載被告承租之標
    的已明載坐落基隆市○○區○○里○○路三九八巷三二之一
    號左側「釣蝦場房屋」，然被告辯稱係承租左側「土地」，
    該左側土地上於承租之時除魚池及雞寮外，並無任何建物，
    系爭建物是被告承租後僱工興建。查：本院調閱台灣基隆地
    方法院檢察署檢察官九十二年度偵字第二０六六號鄒淑美竊
    佔一案偵查卷 (下稱鄒淑美竊佔案)、 九十四年度偵字第一
    五０四號乙○○告訴甲○○詐欺等案件偵查卷 (下稱甲○○
    詐欺案)， 觀諸該二案卷內之現場照片均屬被告在承租並僱
    工興建後之照片，其四周牆壁及屋頂均已覆以綠色鐵皮，似
    有換新，牆壁水泥均屬新刷，與本院於九十四年十一月二十
    九日前往系爭建物勘驗時之現況無異，此外該二案卷內並無
    任何原告與被告簽訂系爭房屋租賃契約之前關於系爭建物之
    照片，且兩造於本案審理期間亦始終無法提供系爭建物在兩
    造簽訂租賃契約之前之相關照片，以供本院明瞭系爭建物在
    簽訂租賃契約前是否存在及其狀態，藉以比對簽訂租賃契約
    前、後之差異；然證人即系爭建物所在里之里長黃建發於鄒
    淑美竊佔案偵查時證稱：「我是從民國五十幾年就住在那裡
    的，我當里長已經十八年了，在我還沒當里長之前那些建物
    就已經在那裡了」等語 (見鄒淑美竊佔偵查卷第五十一頁)
    ；證人即被告僱用之工人丁○○於甲○○詐欺案偵查時證稱
    ：「我做的部分 (指魚池部分），是一片空地，上面都沒有
    任何東西，但是在相距二十公尺處，也有一個釣蝦場，上面
    本來有建築物，但當時屋頂有破損，不能使用，事後蔡雅惠
    有叫人重新整修」、「我只有做一個漁池」等語，證人即被
    告僱用之工人丙○○於甲○○詐欺案偵查時亦證稱：「一開
    始是叫我去做丁○○新挖的魚池那一部分，後來因為舊的那
    間鐵皮屋不堪使用，所以蔡雅惠的媽媽也叫我一併重修，包
    括屋頂及圍籬」等語，本院為求慎重於九十四年十一月二十
    九日前往現場勘驗並訊問證人，本院勘驗結果，系爭建物即
    複丈成果Ａ、Ｂ、Ｃ所示房屋四周牆壁及屋頂均係由綠色鐵
    皮所包覆，證人丙○○於本院勘驗時證稱：「 (你所蓋的部
    分為何？)如複丈成果圖Ｄ、Ｅ、Ｆ所示之棚架及Ａ、Ｂ、
    Ｃ房屋四周綠色鐵皮及綠色鐵皮屋頂都是我蓋的」、「 (當
    時房屋現況為何？為何要興建？)因當時房子屋頂是使用石
    棉瓦，多處漏水，而且四週石棉瓦質材的牆壁也有多處破洞
    ，所以才在屋頂及牆壁四周做上鐵皮」等語，證人謝建隆亦
    證稱：「漏水的情況很嚴重」等語，是依證人黃建發、丁○
    ○、丙○○之上開證述，系爭建物在兩造簽訂租賃契約前原
    已存在，且系爭建物除屋頂、牆壁有部分之破洞、漏水外，
    系爭建物之大部分結構尚稱完整，系爭建物仍沿用舊有之建
    物在外覆以綠色鐵皮屋頂及牆壁，再者，本件租賃契約書開
    宗明義即明載為「房屋」租賃契約書，且第一條亦明載承租
    範圍為基隆市○○區○○里○○路三九八巷三二之一號左側
    「釣蝦場房屋」，倘本件被告係向原告承租土地而非房屋，
    衡情當不至於與原告簽訂房屋租賃契約書，且被告與原告簽
    訂房屋租賃契約書之時，系爭建物倘不存在或已滅失，被告
    豈有甘願與原告訂立房屋租賃契約書並繼續繳納多期租金之
    理？故被告所辯其承租之時該土地之上並無任何建物，其係
    承租土地而非房屋，系爭房屋係其重建起造云云，難以採信
    ；系爭建物既仍沿用原舊有建物，縱上訴人有在原舊有建物
    屋頂及四周牆壁覆以綠色鐵皮，顯非重新起造，自不得謂屬
    於被告之新建建物，至多僅屬被告對於系爭建物之重大修繕
    ，且因附合而由原有建物所有權人取得所有權，被告僅係因
    應經營釣蝦場而對原存在之系爭建物有所改良或為重大之修
    繕，被告並不因此而取得原已存在之系爭建物之所有權，至
    被告對於其所支出之有益或重大修繕費用能否有所主張，則
    屬另事，非本案所得審究。
(三)租賃契約係屬債權契約，並非處分行為，不以出租人對於租
    賃物有處分權為必要，故原告是否為系爭建物之所有權人並
    非所問，又觀諸本件房屋租賃契約所載，原告並未保證被告
    必能取得釣蝦場之營利事業登記證，而被告因積欠原告九十
    三年六月份及七月份之租金共五萬元，及積欠台灣電力公司
    九十三年四月、六月電費共二萬七千九百元，已由原告代繳
    ，原告於九十三年七月十二日以存證信函催告被告繳納，被
    告仍未依約繳納，原告乃於九十三年七月二十六日以存證信
    函通知被告終止租賃契約，已如前述，從而，原告本於租賃
    契約之法律關係請求被告遷讓交還其出租之系爭建物，又被
    告於終止租賃契約後逾期不遷讓，無權占用系爭房屋，妨害
    原告之使用收益，應給付原告自九十三年八月起至最後言詞
    辯論終結時即九十四年十一月止相當於租金之損害四十萬元
    ，及自九十四年十二月二十七日起至遷讓之日止，按月給付
    原告相當於租金之損害二萬五千元，暨給付原告積欠之九十
    三年六月、七月份二個月租金五萬元，與代墊之電費二萬七
    千九百元，及七萬七千九百元自起訴狀繕本翌日即九十三年
    十一月十一日起至清償日止按年息百分之五計算之利息為有
    理由，應予准許。
(四)兩造房屋租賃契約書第十二條固明載：「倘因本件租賃或為
    請求遷交租賃物，以致涉訟時，所有訴訟費用以至於甲方委
    聘律師等一切費用，乙方情願負擔」等語，然訴訟費用負擔
    部分，應依民事訴訟法之相關規定辦理，且我國民事訴訟法
    第一、二審係採當事人訴訟主義，當事人本人得進行訴訟或
    委任非律師資格者為訴訟代理人，故當事人委任訴訟代理人
    所支出之酬金，除法律明文規定外（按於89年2 月9 日始增
    訂第三審強制律師代理制度），律師費自不在訴訟費用之列
    。本件乃行簡易訴訟程序，非屬律師強制代理事件，除原告
    能證明有不能自為訴訟行為，且委任律師為訴訟乃伸張權利
    或防禦上所必要者外，實難認其支出之律師費用屬必要之訴
    訟費用，故原告依兩造間租賃契約第十二條之約定，請求被
    告負擔律師費用，原告此部分之請求，核無必要，應予駁回
    。
五、本件原告勝訴部分係就民事訴訟法第427 條第1 項訴訟適用
    簡易程序所為被告敗訴之判決，依同法第389 條第1 項第3
    款規定，應職權宣告假執行。
六、訴訟費用三萬九千九百八十七元（含測量費用八千元），由
    被告負擔百分之九十八，餘由原告負擔。
據上論結，本件原告之訴，為一部有理由、一部無理由，依民事
訴訟法第七十九條，判決如主文。
中　　華　　民　　國　　94　　年　　12　　月　　30　　日
                  基隆簡易庭法  官  徐世禎
以上正本係照原本作成。
對於本件判決如有不服，應於收受送達後20日內向本院提出上訴
書狀，敘述上訴之理由，上訴於臺灣高等法院，並按他造當事人
之人數附具繕本。
中　　華　　民　　國　　94　　年　　12　　月　　30　　日
                            書記官  賴敏慧
